【裁判字號】    97,易,197
【裁判日期】    970616
【裁判案由】    詐欺
【裁判全文】
臺灣基隆地方法院刑事判決               97年度易字第197號
公  訴  人  臺灣基隆地方法院檢察署檢察官
被      告  丙○○
上列被告因詐欺案件，經檢察官提起公訴（96年度偵字第5726號）
，本院判決如下：
    主  文
丙○○幫助意圖為自己不法之所有，以詐術使人將本人之物交付
，處有期徒刑伍月，如易科罰金，以新臺幣壹仟元折算壹日。
    事  實
一、丙○○（原名林明輝）明知金融機構帳戶為個人信用之表徵
    ，並預見將自己所有之帳戶存摺、提款卡及密碼交付他人使
    用，可能因此供不法詐騙份子利用以詐術使他人將款項匯入
    後，再予提領使用，因而幫助他人從事詐欺取財之目的，竟
    為貪圖不法利益，基於幫助他人詐欺取財之犯意，於民國96
    年10月12日，在萬泰商業銀行基隆分行開設帳戶後（帳號為
    ：000000000000000號，下簡稱萬泰銀行帳戶），隨即於當
    日在不詳地點，將上開帳戶之存摺、提款卡及其所有先前於
    90年3月29日在華南商業銀行基隆港口分行開立之帳戶（帳
    號為：00000000000000號，下簡稱為華南銀行帳戶）存摺、
    提款卡一併交與不詳姓名之人所組成之詐欺集團成員，供詐
    欺集團成員基於為自己不法所有之意圖，於附表所示之時間
    ，對庚○○（起訴書誤載為蔡惠雅）、己○○、戊○○、乙○○、李彗瑜、丁○○等施以詐術，致使渠等信以為真而陷
    於錯誤，依指示將附表所示詐騙金額匯入丙○○所開立之上
    開帳戶內，嗣經庚○○等人發覺受騙並報警處理，而獲上情
    。
二、案經基隆市警察局第四分局、基隆市警察局第一分局報請臺
    灣基隆地方法院檢察署檢察官偵查起訴。
    理  由
壹、證據能力部分
    按被告以外之人於審判外之言詞或書面陳述，除法律有規定
    者外，不得作為證據；又被告以外之人於審判外之陳述，雖
    不符合刑事訴訟法第159 條之1 至第159 條之4 之規定，而
    經當事人於審判程序同意作為證據，法院審酌該言詞陳述或
    書面陳述作成時之情況，認為適當者，亦得為證據，而當事
    人、代理人或辯護人於法院調查證據時，知有上開不得為證
    據之情形，而未於言詞辯論終結前聲明異議者，視有前項之
    同意，刑事訴訟法第159 條第1 項及第159 條之5 分別定有
    明文。證人庚○○、己○○、戊○○、乙○○、李彗瑜、丁○○於警詢中所為之陳述，雖為被告以外之人於審判外之言
    詞陳述，然經本院於審判程序提示予被告並告以要旨，經被
    告表示無意見，且未聲明異議，又本院審酌上開證人警詢筆
    錄之記載，並無不正取供之情事，且證人於警詢時並無具結
    之可能，是就該審判外言詞陳述作成時之情況，應認為適當
    ，依前揭法條意旨，得援為本案證據。
貳、事實認定部分
一、訊據被告丙○○固然坦承有開立上開華南銀行、萬泰銀行之
    帳戶，然矢口否認上開犯行，辯稱：伊沒有將存摺、提款卡
    交給他人，因為該2個帳戶之存摺、提款卡均業已遺失云云
    。
二、經查：
  (一)前開華南銀行（帳號00000000000000號）、萬泰銀行（0000
    00000000000號）之2個帳戶確實均為被告所開設，其中華南
    銀行係於90年3月29日開戶，萬泰銀行係於96年10月12日開
    戶等情，業據被告於本院審理中坦認無訛，並有華南銀行客
    戶資料查詢申請單、萬泰銀行基隆分行97年2月1日基隆字第
    09702850011號函檢附之存款業務往來申請書在卷可稽（見
    96年度偵字第5726號卷第9頁、97年度偵緝字第38號卷第34
    、35頁）。又被害人庚○○、己○○、戊○○、乙○○、李
    彗瑜、丁○○於附表所示之時間接獲詐欺集團成員之電話，
    並依指示將上述款項匯入被告前述帳戶之事實，亦據證人庚○○、己○○、戊○○、乙○○、李彗瑜、丁○○於警詢中
    證述在卷，另有華南銀行基隆港口分行96年10月24日函附之
    存款往來明細表、華南銀行交易明細查詢單、萬泰銀行存摺
    對帳單、自動櫃員機儲戶交易明細表、郵局自動櫃員機收據
    、郵局儲金簿影本、臺灣土地銀行存摺影本、臺北永豐銀行
    自動櫃員機交易明細表、聯邦銀行客戶交易明細表各1 份在
    卷供參，被告對上開情節均不爭執，此部分事實應堪認定。
  (二)被告雖於本院中辯稱：伊上開銀行帳戶之存摺、提款卡均已
    遺失云云，然查，被告於96年10月19日之警詢中先辯稱：該
    華南銀行帳戶大約4、5天前在台北市○○路（靠近聯合報那
    裡）遺失背包，內有華南銀行帳號000-00-000000號存摺及
    該帳戶之提款卡，當時沒有報案云云（見96年度偵字第5726
    號卷第4頁），故被告於警詢中所稱華南銀行帳戶遺失之時
    間應為96年10月14、15日左右，然因當時附表所示之被害人
    業已匯款至被告之上開帳戶內，則被告上開所陳顯然與事實
    不符。又被告於偵查中辯稱：伊華南銀行基隆港口分行、萬
    泰商業銀行基隆分行之帳戶均約96年10月初開戶的，前述金
    融機構之帳戶、存摺沒有遺失過云云，嗣檢察官訊問被告為
    何詐欺集團知悉其提款卡密碼時，被告立即改稱：於96年7
    、8月間在台北市○○○○○路邊等人時，將手提包放在花
    圃旁邊，就忘了拿，裡面有華南銀行基隆港口分行存摺、提
    款卡、印章、身分證、幾百元現金均遺失，伊不知道詐欺集
    團為何知道密碼云云（見97年度偵緝字第38號卷第11、12頁
    ），其前後就華南銀行帳戶究竟於何時遺失乙節，已說辭不
    一，實難已採信。被告嗣於本院準備程序中又改稱：伊兩家
    銀行的帳簿、提款卡均遺失，伊的身分證也遺失，華南銀行
    的帳簿、提款卡、身分證是在96年7、8月間在台北市○○路
    遺失的，那次是因為手提包掉了；而萬泰銀行帳簿、提款卡
    是96年10月時在基隆市遺失的，確切地點忘了，當時帳簿、
    提款卡放在褲子後面的口袋遺失云云（見本院卷第19頁），
    而被告於本院審理中又改稱：「兩本都是在台北市○○路聯
    合報附近遺失，是先後遺失的，第一本是華南銀行的帳戶，
    會遺失是因為我的存摺放在包包內，包包放在路邊，但我走
    時太匆忙忘記拿，提款卡也是放在裡面，第二本是萬泰銀行
    的帳戶，也是因為包包放在台北市也是聯合報附近的路邊忘
    了拿。這兩本遺失的時間相隔大約一、兩個月，遺失的時間
    華南銀行大約是96年6、7月間，萬泰銀行的存摺大約是96年
    10月剛辦好還沒有開始使用的時候遺失」云云（見本院卷第
    32、33頁），其就萬泰銀行帳戶係在何處遺失及遺失之方式
    乙節，又與準備程序中所辯明顯不同，由上述可知被告歷次
    訊問之答辯內容均無一相同，堪認其所辯存摺、提款卡遺失
    云云，難以採信。
  (三)又查，被告雖自陳其華南銀行帳戶係工作薪水匯入而使用，
    每月均會匯入3、4萬元至華南銀行之戶頭，而萬泰銀行帳戶
    係為了便於存款使用（見本院卷第19頁、第34頁），然參酌
    被告於93年11月16日曾向華南銀行以其帳戶印鑑於93年10月
    3日在街上遺失為由，至該銀行填寫喪失更換新印鑑申請書
    以辦理更換印鑑，此有華南銀行基隆港口分行96年11月28日
    華基港字第0960314號函附之喪失更換新印鑑申請書、身分
    證影本各1份在卷可憑（見96年度偵字第5726號卷第21、22
    頁），則堪認被告於93年間其印鑑遺失時，即知悉應至銀行
    申請更換印鑑之重要性，以免其權益受損，然若被告辯稱於
    其兩家銀行之存摺、提款卡均先後一併遺失屬實，則此次遺
    失之物為存簿、提款卡，較遺失印鑑章更為嚴重，且其亦知
    悉交付帳戶給別人使用是違法行為，並且有可能會遭詐欺集
    團用以詐騙他人（見本院卷第35頁），則被告為何不擔心上
    開存摺、提款卡遭人拾取後即遭人從事不法使用？其為何不
    知要至銀行辦理掛失或為妥適之處理？此節亦顯與常情不合
    。
  (四)次查，被告陳稱其尚有兆豐銀行、第一銀行、郵局之帳戶可
    供使用（見本院卷第37頁），然其卻又於96年10月12日下午
    至萬泰銀行以1000元開立帳戶後，於當日下午隨即將該1000
    元領出，被告對此雖辯稱：因當時想向朋友借錢，朋友若借
    錢給伊，會將前匯入，因當時缺錢，才將1000元領出云云，
    則被告既然當時已缺錢花用，何必大費周章先至萬泰銀行存
    入1000元以開立新的帳戶後，再將錢領出來以待友人之匯款
    ？若確有友人要匯錢給被告，被告何不以使用其在兆豐、第
    一銀行及郵局之帳戶匯款即可？則被告上開舉措顯有諸多矛
    盾或與常理不符之處，所言均不足以採信。
  (五)另按在金融機構開立帳戶、請領存摺及提款卡使用，係針對
    個人身分之社會信用而予以資金流通，具有強烈之屬人性格
    ，而金融帳戶作為個人理財之工具，申請開設並無任何特殊
    之限制，一般民眾均得以存入最低開戶金額之方式申請使用
    ，且同一人得在不同之金融機構申請數個存款帳戶使用，乃
    眾所週知之事實；依一般人之社會經驗，若遇陌生人捨以自
    己名義申請帳戶，反向不特定人蒐集金融帳戶使用，衡情應
    對該帳戶是否供合法使用一節有所懷疑，且近年詐騙集團犯
    案猖獗，利用帳戶掩飾、隱匿詐財贓款之事，迭有所聞，被
    告為成年人，就此當無不知之理，足認被告就該帳戶可能供
    他人為不法犯罪所用一節，應已有認識，而被告竟仍將前開
    帳戶之存摺、提款卡、密碼交付身分不詳之詐騙集團成員使
    用，故認被告確有幫助收受帳戶之人，利用其提供之帳戶詐
    欺取財之不確定故意甚明，本件事證明確，被告犯行堪以認
    定。
三、論罪科刑部分
  (一)按刑法上之幫助犯，係對於犯罪與正犯有共同之認識，以幫
    助之意思，對於正犯資以助力，而未參與犯罪行為者而言，
    如未參與實行構成要件之行為，且係出於幫助之意思，提供
    助力，即屬幫助犯，而非共同正犯（最高法院49年台上字第
    77號判例可資參照）。被告基於幫助之犯意，將所有前揭2
    家銀行之帳戶之存摺、提款卡及密碼交付與身分不詳之詐欺
    集團成員使用，詐欺集團成員對庚○○等人施以前開詐術，
    致其陷於錯誤，將款項匯入被告交付之帳戶內，而為他人之
    詐欺取財行為提供助力，核被告所為，係犯刑法第30條第1
    項、第339條第1項之幫助詐欺取財罪。
  (二)被告1次提供上開2個金融帳戶幫助他人不法使用，屬單純一
    罪。被告係以一提供帳戶之幫助行為，同時幫助詐欺集團詐
    得前揭被害人財物，係一行為而觸犯6個幫助詐欺取財既遂
    罪，為想像競合犯，應從一幫助詐欺取財罪處斷。
  (三)又被告係基於幫助之意思，幫助他人詐欺取財，為詐欺取財
    罪之幫助犯，應依新法第30條第2項之規定，按正犯之刑減
    輕之。
  (四)爰審酌被告任意將帳戶交付他人使用，並使該他人持該帳戶
    資料作為犯罪所得之工具，所為已影響社會正常交易安全，
    且使犯罪之追查趨雜，並酌以被告之交付2家銀行之存摺、
    提款卡，所查知之被害人數為6人，被害人被詐欺之數額，
    暨其犯後矢口否認犯行，態度不佳等一切情狀，量處如主文
    所示之刑，並諭知易科罰金之折算標準。
據上論斷，依刑事訴訟法第299條第1項前段，刑法第30條、第33
9條第1項、第55條、第41條第1項前段，刑法施行法第1條之1，
判決如主文。
本案經檢察官甲○○到庭執行職務。
中    華    民    國    97    年    6     月    16    日
               刑事第三庭審判長法    官  鄭景文
                               法    官  林淑鳳
                               法    官  鄭培麗
以上正本證明與原本無異。
對於本件判決如有不服，應於收受送達後10日內，向本院提出上
訴書狀，上訴於臺灣高等法院，並按他造當事人之人數附具繕本
。
中    華    民    國    97    年    6     月    16    日
                               書 記 官  王佩珠
附表
 ┌──┬─────┬────────────┬─────┬─────┐
 │編號│ 時   間  │  對被害人所施之詐術    │被害人受騙│被害人受騙│
 │    │          │                        │而匯款之帳│而匯款之金│
 │    │          │                        │戶        │額(新台幣)│
 ├──┼─────┼────────────┼─────┼─────┤
 │ 1  │96年10月12│打電話向被害人庚○○詐稱│華南商業銀│先匯款2727│
 │    │日        │其之前網路拍賣所為交易之│行基隆港口│2元，再匯 │
 │    │          │金額發生問題，須至提款金│分行帳號:0│款29989元 │
 │    │          │作止付。                │0000000000│，合計5726│
 │    │          │                        │075號帳戶 │1元。     │
 ├──┼─────┼────────────┼─────┼─────┤
 │ 2  │96年10月12│打電話向被害人己○○詐稱│同上      │8197元    │
 │    │日        │其之前網路購物轉帳錯誤，│          │          │
 │    │          │須至提款機取消轉帳。    │          │          │
 ├──┼─────┼────────────┼─────┼─────┤
 │ 3  │96年10月12│打電話向被害人戊○○詐稱│同上      │29474元   │
 │    │日        │其之前電視購物付款發生問│          │          │
 │    │          │題，須依指示操作提款機。│          │          │
 ├──┼─────┼────────────┼─────┼─────┤
 │ 4  │96年10月13│打電話向被害人乙○○詐稱│萬泰商業銀│先匯款1931│
 │    │日        │其之前電視購物付款發生問│行基隆分行│0元，再匯 │
 │    │          │題，須依指示操作提款機。│帳號:80902│款29983元 │
 │    │          │                        │0000000000│，合計    │
 │    │          │                        │號帳戶    │49293元。 │
 ├──┼─────┼────────────┼─────┼─────┤
 │ 5  │96年10月13│打電話向被害人李彗瑜詐稱│同上      │29983元   │
 │    │日        │其之前電視購物付款發生問│          │          │
 │    │          │題，須依指示操作提款機。│          │          │
 ├──┼─────┼────────────┼─────┼─────┤
 │ 6  │96年10月13│打電話向被害人丁○○詐稱│同上      │29983元   │
 │    │日        │其之前電視購物付款發生問│          │          │
 │    │          │題，須依指示操作提款機。│          │          │
 └──┴─────┴────────────┴─────┴─────┘


司法院資訊處製作；財團法人民間司法改革基金會備份。
